臺灣臺中地方法院民事判決　94年度訴字第258號
原　　　告　乙○○
訴訟代理人　黃文崇　律師
被　　　告　甲○○
訴訟代理人　林殷世　律師
上列當事人間請求返還借款等事件，本院於民國94年9月7日言詞
辯論終結，判決如下：
    主      文
被告應給付原告新台幣壹佰零捌萬元，及自民國九十四年三月八
日起至清償日止，按年息百分之五計計算之利息。
原告其餘之訴駁回。
訴訟費用由被告負擔十分之四，餘由原告負擔。
本判決原告於原告以新台幣參拾陸萬元供擔保後，得假執行。但
被告以新台幣壹佰零捌萬元為原告預供擔保後，得免為假執行。
原告其餘假執行之聲請駁回。
    事實及理由
一、本件原告起訴主張，(1)伊於民國（下同）93年4月15 日，召
    集自93年4月15日至94年10月15日止，會員計19 名，每期會
    款新台幣（下同）2 萬元之合會（下稱系爭合會）（採內標
    制），首期合會金伊標得之後借予被告，並約定後續死會會
    款由被告支付，惟被告於93年9月份及10 月份未依約繳付各
    該期會款（採內標制，死會會員每月繳2萬元）計4萬元，經
    原告代繳納，此部分扣除被告稱伊所簽發00000000號支票（
    面額10萬元）其中1萬元為利息，是此部分僅請求3萬元。(2)
    被告於92年3月間向原告借貸120萬元，原告已分別於92 年3
    月31日匯款15萬元入被告設於三信商業銀行中正分行帳戶（
    0000000000帳號）（原證三號），及92年4月1日交付現金1
    05萬元予被告，經被告簽認如證五所示之書面。(3)被告又於
    92年12月16日以支票到期為由向原告借款15萬元，由原告匯
    款（原證六號）至被告設於三商業銀行中正分行前揭帳戶。
    (4)93年4月5日又以前揭(3)之理由向原告借款50萬元，原告亦
    以(3)之匯款方式交付被告。以上合計被告尚有185 萬元之借
    款，及3萬元原告代為繳納之會款（實亦為借款），共188萬
    元尚未償還，履經原告催討，均未獲置理。爰依消費借貸及
    第三人清償之法律關係起訴請求被告償還上揭款項。訴之聲
    明：被告應給付原告188 萬元，及自起訴狀繕本送達之翌
    日起至清償日止，按年息百分之5 計算之利息。願供擔保
    ，請准為假執行之宣告。
二、被告對於原告上開主張(1)部分代為清償4 萬元會款，而請求
    3 萬元會款部分，不為爭執。然以，原告並未交付上開(2)
　　其中之105萬元之現金予被告，另15萬元部分被告於92年4月
    11日已清償（被證九號）。對於前開(3)原告主張15萬元之
    借款，亦不爭執，然稱此部亦已清償（被證七）。另對於
    原告主張(4)50萬元之借款，雖不爭執，惟此部分，兩造曾約
    定由被告每月繳活會的會款2 萬元（即活會死繳）予原告（
    會首），以後再由原告標會還款（即借款50萬元還38萬元）
    ，被告從93年4月15 日起繳款，均按月繳納（應至94年10月
    15日）（註94年9月審理時陳述已繳至94年7月，16會32萬元
    ）。是本件原告之請求，要無理由等語，資以抗辯。答辯聲
    明：原告之訴駁回。如受不利之判決，並願供擔保，請准宣
    告免為假執行。
三、按實體法上之規範可區分為二大類，其一為基本規範或請求
    權規範，另一則為對立規範。凡能於當事人間發生一定之權
    利者，即為基本規範，亦即權利發生規範（或權利根據規範
    ）；而對立規範則包括權利障礙規範（或稱權利妨害規範
    ）（即指權利成立之初妨礙其權利之效果之規定，如民法第
    71條、第72條、第87條等）。權利消滅規範（即指實體法
    上使已發生權利歸於消滅之相關規定，如民法第309 條、第
    310條、第334條清償、免除等）。權利排除規範（或稱權
    利受制規範）（即指實體法上對於權利人之權利行使，得由
    相對人主張一時阻卻或永久阻卻權利行使之規定，如民法第
    264條、第144條）。所謂基本規範可理解為實體法上之請求
    權基礎（如民法第767條、第184條、第179條、第367條等）
    ，主張權利存在之人，應就權利發生之法律要件之該當事實
    為舉證。而於基本規範獲證明後，則主張對立規範存在之人
    ，即負有舉證之責任。此即舉證責任之基本原則，學說稱之
    為特別要件分類說（或規範說），此亦為實務上之通說（最
    高法院44年台上字第75號民事判例、69 年度台上字第380號
    民事判決參照），民事訴訟法第277 條之規定，亦應本諸上
    開說明以為解釋。準此而言，本件被告就抗辯已清償之92年
    3月31日15萬元及92年12月16日借款15萬元，已為清償；及9
    3年4月5日50 元萬元借款償還之條件如伊上開之抗辯等事實
    ，即負有舉證之責任。另原告就92年4月1日交付現金105 萬
    元予被告，且存有借貸合意之事實，則負有證明之責任，先
    予敘明。
四、查被告前因與原告間之糾紛接受台中市警察局督察室之訪談
    （93年11月23日）（註: 原告為台中市警察局員警），被告
    曾自陳：「約一年前他（註：指原告）曾拿出約120 萬元支
    助我（註：指被告）」等語（見附卷之各中市警察局訪談紀
    錄）。另被告於台灣台中地方法院察署94年度偵字第2120號
    妨害性自主案件偵查中稱：「被告（即本件原告）．．，，
    將標的錢有借我（指被告），他（指原告）並有向銀行．．
    ．，將錢借我。」等語（見卷附之上開偵查案件94年3 月17
    日訊問筆錄）（註：兩造另有妨害性自主等案件繫屬）。參
    諸，被告所不爭執（經被告簽名），原告所出卷附之原證五
    所謂之「甲○○個人債務」，被告還款資金之來源出於原告
    之提供（金額包括原告向銀行抵押貸款120 萬元）。並參以
    ，原告提出之原證四（帳簿領出現金105 萬元）所載。堪認
    原告確有將現金105 萬元交付予被告，且兩造係出於借貸之
    合意無訛。被告辯稱，未曾收受上開105 萬元，即無可採。
    另原告所主張(2)部分15萬元之借款，被告主張已於92年4 月
    11日已為清償，並提出被證九號之存款存入憑條為據。原告
    對於此15萬元存入其帳戶並不否認，然稱此係伊自己的錢存
    入到自己的帳戶而非被告之清償云云。惟原告既不否認收受
    此15萬元，則其空言泛稱非出於被告之清償，而未提出任何
    證據以資證明。自難認被告主張上開15萬元之清償為不實，
    故此部分被告之抗辯為可採。是以，本件原告所出(2)部分之
    主張，尚存有105萬元之債權。
五、次查，對於原告所主張(3)所示之15萬元，被告並未否認該筆
    借款，僅稱已於93年3月30 日清償，並提出被證七號所示之
    支票為據。此經本院函國泰銀行中港分行查詢上開支票之提
    示兌現資料。得知該支票係由設於該行帳號000000000000號
    訴外人茂盈科技有限公司提示兌現，此有該分行函覆資料可
    稽。而茂盈科技有限公司負責人為張劉秀，此亦有附於上開
    函覆資料之附件資料可稽。經查，張劉秀為原告之母親乙情
    ，為原告所不爭執。參以，原告於本院審理時稱，上開15萬
    元伊並未收到（見本院94年6月27 日審理筆錄）。然核與原
    告前於書狀之陳稱：「該支票（指被證七所示之支票）距伊
    匯款已三個半月，．．．，且該支票係原告於92年11月10日
    經被告苦苦哀求，其有急用，而同意依被告之指示以轉帳匯
    款50萬元方式轉帳至第七銀行南屯分行之廖樁地帳戶，以償
    還被告欠廖樁地之妻柯如玲之借款，．．．，被告翌日（11
    日）即匯回35萬元，再開系爭被證七所示之支票15萬元返還
    原告」等語（原告所提94年3月10 日民事準備書狀第七頁三
    所載）。互核原告前後之陳述即有不同。況且，債務人對於
    債權人所負之債務非僅一筆，而其給付種類相同，而清償所
    提出之給付不足時，清償人對於清償何筆債務有指定權，此
    即民法第321條之指定抵充。是縱認原告所述，其前於92年
    11月10日曾匯款50萬元予被告乙情屬實，然由原告於上開書
    狀所載，則乃已提示被證七所示面額15萬元之支票，並已兌
    現無疑。是依上開說明，則債務人即被告對於清償何一筆債
    務，自亦有指定之權利。是應認原告所主張上開(3)15萬元之
    借款債權，業經被告清償而消滅。原告此部分之請求，於法
    自有未合。
六、再查，就93年4月5日借款50萬元乙事，被告對之並不爭執，
    然以係以每月繳會款分還攤還。經查，依原告所提原證二號
    之互助會（即合會）會單（即93年4月5日起至94年10月15日
    止之互助會）所載，會首係原告（註：原告主張被告借其名
    義當會首，每月繳納死會會款，原告為之代繳之請求，此原
    告(1)之主張），被告亦參加1會，連同會首計18名，每會2萬
    元（採內標制）。而此互助會被告之會份於94年8月15 日審
    理時，尚為活會（即尚未標會），被告按月繳納2 萬元之死
    會會款（姑且不論兩造爭論被告係已繳13會或16會），此為
    原告所不爭執（見94年6月27日、8月15日審理筆錄），雖原
    告又稱被告之活會係原告以被告之名義跟會（故被告之活會
    實係原告之活會）云云。是以，被告於上開互助會尚為活會
    ，且按月繳納死會會款之事實，堪可信為真實。至原告稱被
    告係繳納伊首會標得會款而借予被告乙情，則為何系爭互助
    會被告仍為活會？另原告稱被告之活會實係伊以被告之名義
    跟會乙情，原告則未提出證據，以資證明。且若按原告所稱
    均為屬實，則其事實係原告、被告二人均有參加系爭互助會
    ，然互換名義。凡此，衡以常情不符，尚難採信。固然依被
    告之主張，其總計繳完系爭互助會計38萬元，而原告借款予
    被告之金額計50萬元，金額雖為不符。然以被告二人自91年
    間即存有男女之曖昧關係，至93年8月 間關係始生變（參照
    卷附之台灣台中地方法院檢察署94年度偵字第2120號起訴書
    內容）以觀，則被告借多還少之抗辯，尚符一般經驗法則。
    是以，就上開原告所主張(4)50萬元之借款，被告上開抗辯兩
    造間存有上開清償之約定乙情，尚可採信。是此部分原告之
    主張，於法尚屬無據。
七、次按，借用人應於約定期限內，返還與借用物種類、品質、
    數量相同之物，未定返還期限者，借用人得隨時返還，貸與
    人亦得定一個月以上之相當期限，催告返還。民法第478 條
    ，定有明文。又該條文所定「消費借貸未定返還期限者，借
    用人得隨時返還，貸與人亦得定一個月以上之相當期限催告
    返還。所謂貸與人得定一個月以上之相當期限催告返還，非
    謂貸與人之催告必須定有期限，祇須貸與人有催告之事實，
    而催告後已逾一個月以上相當期限者，即認借用人有返還借
    用物之義務。」（最高法院73年台抗字第413 號裁判要旨參
    照）。本件綜上所述，原告上開(1)3萬元及(2)105萬元之主張
    ，有為理由，然兩造間既未約定返還借款之時間。參以上開
    說明，本件原告既起訴請求，起訴狀繕本係於94年2月7日（
    寄存）（民事訴訟法第138條第2項參照）送達被告（註：94
    年1月28日寄存），則被告應自94年3月8 日負給付遲延責任
    （民法第229條第2、3 項參照）。故而，原告本於消費借貸
    之法律關係請求被告給付108萬元，及自94年3月8 日起至清
    償日止，按息百分之 5計算之定遲延利息，於法自屬有據，
    為有理由，應予准許，逾此範圍之請求，即無理由，應予駁
    回。
八、假執行之宣告：本判決兩造均陳明願供擔保，聲請宣告假執
    行或免為假執行，核無不合，爰就原告勝訴部分，分別酌定
    相當之擔保金額，予以准許。至原告敗訴部分，其假執行之
    聲請，既失所附麗，爰併予駁回。
九、本件事證已為明確，則原告請求訊問訴外人柯如玲即無調查
    之必要，末以敘明。
十、據上論結，本件原告之訴為一部有理由，一部無理由，依民
    事訴訟法第79條但書、第390條第2項、第392條第2項，判決
    如主文。
中　　華　　民　　國　　94　　年　  10   　月　  6  　日
                  民事第四庭  法  官  陳添喜
上為正本係照原本作成。
如對本判決上訴，須於判決送達後20日內向本院提出上訴狀。
中　　華　　民　　國　　94　　年　  10   　月　  6  　日
                              書記官
